【裁判字號】    94,上,952
【裁判日期】    950704
【裁判案由】    再審之訴
【裁判全文】
臺灣高等法院民事判決                   94年度上字第952號
上  訴  人   傳展興業股份有限公司
法定代理人   丁○○○
訴訟代理人   江東原律師
             許英傑律師
             丙○○
被  上訴人   沛蔚營造股份有限公司
法定代理人   乙○○
被  上訴人   甲○○
上列當事人間請求給付承攬報酬再審事件，上訴人對於中華民國
94年10月31日臺灣臺北地方法院93年度再字第16號第一審判決提
起上訴，本院於95年6月21日言詞辯論終結，判決如下：
    主  文
原判決廢棄，發回台灣台北地方法院。
    事實及理由
一、按再審之訴，應於30日之不變期間內提起。前項期間，自判
    決確定時起算，判決於送達前確定者，自送達時起算；其再
    審之理由發生或知悉在後者，均自知悉時起算。民事訴訟法
    第500條第1項、第2項本文著有規定。上訴人主張其係於接
    獲臺灣桃園地方法院93年度執字第21326號強制執行事件查
    封通知後，於民國93年9月27日向台灣台北地方法院聲請閱
    覽90年度訴字第2254號民事卷宗後，始知悉該院90年度訴字
    第2254號確定判決訴訟程序進行過程及有再審事由等語，並
    提出聲請期日閱覽卷宗狀、影印規費收據為佐（見原審卷第
    38、39頁），且附於90年度訴字第2254號卷內之閱卷聲請書
    亦載明給卷時間為93年9月27日，此據本院調閱該卷宗查明
    無訛。則上訴人於93年9月30日，提起本件再審之訴（見原
    審卷第4頁），未逾三十日之法定不變期間，合先敘明。
二、被上訴人沛蔚營造股份有限公司原名為霖泰營造股份有限公
    司，嗣更名為沛蔚營造股份有限公司（下稱沛蔚公司），有
    公司登記基本資料查詢可稽（見原審卷第84、88、99頁）。
    其未於言詞辯論期日到場，核無民事訴訟法第386條所列各
    款情形，依上訴人聲請，由其一造辯論而為判決。
三、上訴人主張：被上訴人前以其於民國86年8月24日承攬上訴
    人楊梅廠新建工程，詎上訴人開立用以支付承攬報酬之支票
    均遭退票，金額計新台幣（下同）311萬4000元，乃依承攬
    及票據法律關係，訴請上訴人給付上開款項予被上訴人甲○
    ○或沛蔚公司，經臺灣臺北地方法院以90年度訴字第2254號
    判決（下稱原確定判決）被上訴人全部勝訴確定。惟被上訴
    人明知上訴人於89年10月間已將公司遷至系爭工程所在之「
    桃園縣楊梅鎮○○路30號」為營業所，「台北市○○○路○
    段213號1樓」、「臺北市○○○路○段86號3樓」等處均非上
    訴人之營業所，且上訴人法定代理人丁○○○已將其住所遷
    移至「桃園縣蘆竹市○○路259號11樓之2」，而未居住於戶
    籍地「台北市○○路62號3樓之1」。然渠等竟蓄意隱匿上情
    ，聲請法院向前開非上訴人營業所及法定代理人住居所之地
    址為前案訴訟文書之送達未果後，再向法院陳明上訴人所在
    不明進而聲請公示送達，使上訴人無從接獲法院開庭通知，
    毫無機會就被上訴人就系爭工程施作不良、未完成承攬工作
    等債務不履行事實主張權益，致遭敗訴判決，為此依民事訴
    訟法第496條1項第6款提起再審之訴。原審為上訴人敗訴之
    判決，上訴人不服提起上訴，並主張此涉及其審級利益，請
    求發回原法院以重新辯論攻防。其上訴聲明為：原判決及原
    確定判決廢棄，發回台灣台北地方法院。
四、被上訴人則以：上訴人營業所及法定代理人住居所之變動情
    形非被上訴人所知悉，原確定判決依上訴人之公司變更登記
    事項卡及法定代理人丁○○○戶籍謄本所載地址通知，因均
    無法送達，始以公示送達方式為之，並無任何違背程序或法
    令之處等語置辯，並聲明：上訴駁回。
五、查被上訴人於90年度訴字第2254號給付承攬報酬事件之起訴
    狀記載上訴人及法定代理人之地址均為「台北市○○○路○
    段213號」，台灣台北地方法院二次依址通知，分經郵局以
    「此號已拆遷」、「遷移新址不明」退回。嗣該院命被上訴
    人提出上訴人最新公司登記事項卡及其法定代理最新戶籍謄
    本，被上訴人依命補正，台灣台北地方法院乃依公司變更登
    記表所載公司所在地址「台北市中正區○○○路○段86號」
    及上訴人法定代理人丁○○○戶籍謄本所載戶籍地址「台北
    市○○區○○路62號3樓之1」為送達，然均經郵局以遷移不
    明退回，被上訴人於90年7月17日聲請公示送達，經台灣台
    北地方法院准為公示送達，並於90年8月24日一造辯論而為
    判決，於90年9月7日宣示，90年10月18日確定。此為兩造所
    不爭執，並經本院調取台灣台北地方法院90年度訴字第2254
    號民事卷宗查明無訛。
六、按當事人知他造之住居所，指為住所不明而與涉訟者，他造
    得以再審之訴對於確定終局判決聲明不服，民事訴訟法第
    496條第1項第6款定有明文。茲查：
(一)按對於無訴訟能力之公司法人為送達者，應向當事人本人或其
  法定代理人之住居所、事務所或營業所行之，此觀民事訴訟法
  第127條第1項及第136條規定自明。最高法院93年度台上字第
  948號裁判亦同此見解，可資參照。被上訴人甲○○自承於87
  年間即知上訴人法定代理人丁○○○位於桃園縣蘆竹市○○路
  259號11樓之2之地址，於台灣台北地方法院90年度訴字第2245
  號給付承攬報酬事件起訴前，亦曾為退票一事前往該址找丁○
  ○○商討解決方案（見本院卷第20、21、47頁），參以被上訴
  人復陳稱其於88年8月31日寄發存證信函上所載上訴人地址即
  為「桃園縣蘆竹市○○路259號11樓之2」（見本院卷第22 、
  35頁），顯見被上訴人甲○○於90年度訴字第2245號給付承攬
  報酬事件起訴前即已明知上訴人之法定代理人確已遷移住所至
  桃園縣蘆竹市○○路259號11樓之2。
(二)被上訴人甲○○雖以其係依上訴人公司變更登記事項卡及戶籍
  謄本所載地址聲請台北地方法院送達該院90年度訴字第2254號
  給付承攬報酬事件之訴訟文書予上訴人，因均無法送達，始向
  法院聲請公示送達及依一造辯論而為判決等語置辯。惟被上訴
  人甲○○既於該事件起訴前，即已知悉上訴人法定代理人之住
  所遷至桃園縣蘆竹市○○路259號11樓之2，且其於台灣台北地
  方法院90年度訴字第2254號事件中除自為原告外，並擔任另一
  原告即被上訴人沛蔚公司之訴訟代理人，足認被上訴人二人均
  明知上訴人法定代理人之住所，揆諸前揭說明，被上訴人即應
  向法院陳報該址以為送達，被上訴人未為陳報，逕以上訴人應
  為送達之處所不明為由，依民事訴訟法第149條1項第1款聲請
  公示送達，顯該當民事訴訟法496條第1項第6款之再審事由。
七、綜上，原確定判決確有民事訴訟法第1項第6款之再審事由。
    原審未察，認無民事訴訟法第496條第1項第6款再審事由，
    而為上訴人敗訴之判決，尚有未洽。又原確定判決依一造辯
    論為之，其程序自有瑕疵，已如上述。上訴人復陳明該重大
    瑕疵已妨害其審級利益，請求發回原法院以為充分攻防（見
    本院卷第77頁），是為維持審級制度，自有將本事件發回原
    法院更為裁判之必要。上訴人執此指摘原判決不當，求予廢
    棄發回，為有理由，爰判決如主文所示。至原確定判決之本
    案部分有無理由，則應由原法院再行審酌，併此敘明。
八、據上論結，本件上訴為有理由，依民事訴訟法第385條第1項
    前段、第450條、第451條第1項，判決如主文。
中    華    民    國    95    年    7     月    4     日
                  民事第一庭  審判長法  官  張耀彩
                                    法  官  林金吾
                                    法  官  盧彥如
正本係照原本作成。
如不服本判決，應於收受送達後20日內向本院提出上訴書狀，其
未表明上訴理由者，應於提出上訴後20日內向本院補提理由書狀
（均須按他造當事人之人數附繕本）上訴時應提出委任律師或具
有律師資格之人之委任狀；委任有律師資格者，另應附具律師資
格證書及釋明委任人與受任人有民事訴訟法第466條之1第1項但
書或第2項（詳附註）所定關係之釋明文書影本。
中    華    民    國    95    年    7     月    5     日
                                    書記官  鄭兆璋
附註：
民事訴訟法第466條之1（第1項、第2項）：
對於第二審判決上訴，上訴人應委任律師為訴訟代理人。但上訴
人或其他法定代理人具有律師資格者，不在此限。
上訴人之配偶、三親等內之血親、二親等內之姻親，或上訴人為
法人、中央或地方機關時，其所屬專任人員具有律師資格並經法
院認為適當者，亦得為第三審訴訟代理人。


司法院資訊處製作；財團法人民間司法改革基金會備份。
